【裁判字號】    98,上,396
【裁判日期】    990427
【裁判案由】    確認債權不存在
【裁判全文】
臺灣高等法院民事判決                   98年度上字第396號
上  訴  人  甲○○
訴訟代理人  姚念林律師
複代理人    黃啟逢律師
被上訴人    乙○○
上列當事人間請求確認債權不存在事件，上訴人對於中華民國
98年3月18日臺灣臺北地方法院97年度訴字第413號第一審判決
提起上訴，經本院於99年4月13日言詞辯論終結，判決如下：
    主       文
原判決關於駁回上訴人後開第二、三項之訴部分及訴訟費用之裁
判均廢棄。
確認被上訴人對上訴人於民國九十三年二月九日所生之借款債權
及臺灣臺北地方法院九十五年度票字第一一六五００號裁定所示
本票（即如附表一所示本票）債權，於超過新台幣貳佰貳拾萬元
，及自民國九十四年十一月三十日起至清償日止，按年息百分之
五計算之利息部分不存在。
臺灣臺北地方法院九十七年度執更一字第四號（原案號為九十六
年度執字第八七九八號）執行事件之強制執行程序就超過新台幣
貳佰貳拾萬元，及自民國九十四年十一月三十日起至清償日止，
按年息百分之五計算之利息部分應予撤銷。
其餘上訴駁回。
第一、二審訴訟費用由被上訴人負擔百分之一，餘由上訴人負擔
。
    事實及理由
一、按當事人於第二審為訴之變更、追加，非經他造同意，不得
    為之，但擴張或減縮應受判決事項之聲明者，不在此限，民
    事訴訟法第446條第1項、第255條第1項第3款定有明文。本
    件上訴人在原審係聲明：(一)確認被上訴人對上訴人於民國（
    下同）92年2月9日所生的借款債權及其本票債權新台幣（下
    同）2,117,000元不存在。(二)原法院96年度執字第8798號（
    即原法院97年執更一字第4號）強制執行事件（下稱系爭執
    行事件）之強制執行程序，超過2,217,000元部分應予撤銷
    （見原審卷第84-1頁、104頁背面、112頁）；其於本院審理
    中變更聲明為：(一)確認被上訴人對上訴人於93年2月9日所生
    的借款債權及本票債權(即原法院95年度票字第116500號裁
    定所示3紙本票債權）逾103,000元部分不存在。(二)系爭執行
    事件之強制執行程序逾103,000元部分應予撤銷（見本院卷
    第215頁）。核上訴人於本院所為第(一)項聲明係更正其在原
    審之聲明，第(二)聲明係減縮應受判決事項之聲明，並未變更
    訴訟標的，依前揭規定，應予准許。合先敘明。
二、上訴人主張：其於91年4月3日因急需資金，向被上訴人借款
    新臺幣（下同）200萬元，約定借款期間為2個月，上訴人並
    書立借款金額為200萬元之借據1紙及簽發如附表二編號1號
    所示本票4紙交付予被上訴人。嗣於91年6月5日，上訴人再
    向被上訴人借款22萬元，並應被上訴人之要求書立借款金額
    為222萬元之借據1紙，另簽發如附表二編號2號所示本票1紙
    交付予被上訴人，而被上訴人亦將如附表二編號1號所示借
    據返還予上訴人。因上訴人未清償上開借款，被上訴人乃先
    後於如附表二編號3至6號所示時間，要求上訴人重新書立借
    據並簽發本票，以確保被上訴人對上訴人之上開債權，惟被
    上訴人均藉故拒絕將上訴人前所交付之本票返還，嗣於上訴
    人強烈要求下，始返還部分本票（詳如附表二備註欄所載）
    。被上訴人於95年2月8日持如附表二編號6號所示本票向法
    院聲請對訴外人紀林全、紀余寶裁（即該本票之背書人，已
    先後於96年3月22日、96年4月27日死亡）核發支付命令，經
    原法院以95年度促字第7281號核發支付命令確定後，被上訴
    人即執以聲請對紀林全、紀余寶裁之財產為強制執行（原法
    院95年度執字第37624號），詎被上訴人復於95年10月間持
    應返還予上訴人之如附表二編號3號所示本票(即如附表一所
    示本票）向原法院聲請本票強制執行，經原法院以95年度票
    字第116500號裁定准予強制執行後，復執以聲請對上訴人之
    財產為強制執行（即系爭執行事件）。然上訴人僅向被上訴
    人借款222萬元，且上訴人自91年4月9日起已陸續清償合計
    2,117,000元，是被上訴人對上訴人之借款債權額僅餘103,
    000元。爰請求確認被上訴人對上訴人於93年2月9日所生的
    借款債權及本票債權(即原法院95年度票字第116500號裁定
    所示本票3紙債權）逾103,000元部分不存在，及系爭執行事
    件之強制執行程序逾103,000元部分應予撤銷等語。原審為
    上訴人敗訴之判決，上訴人不服，提起上訴，並聲明：(一)原
    判決關於駁回上訴人後開第(二)、(三)項部分廢棄。(二)確認被上
    訴人對上訴人於93年2月9日所生的借款債權及本票債權(即
    原法院95年度票字第116500號裁定所示本票3紙債權）逾103
    ,000元部分不存在。(三)系爭執行事件之強制執行程序逾103,
    000元部分應予撤銷。
三、被上訴人則以：兩造間共有2筆借款債務關係。第1筆借款金
    額係222萬元，此乃上訴人於91年4月間先向被上訴人借款
    200萬元，並簽發票載金額分別為50萬元之本票4紙以為付款
    之擔保，又於91年6月間借款22萬元，並簽發票載金額為22
    萬元之本票1紙為付款之擔保，嗣上訴人無法清償上開債務
    ，乃於93年2月9日簽發、由上訴人之母紀余寶裁背書之如附
    表二編號3號所示本票3張，交付予被上訴人以為付款之擔保
    。第2筆借款金額則係220萬元，被上訴人係以現金陸續支付
    借款予上訴人，並由上訴人於94年3月5日簽發、由上訴人之
    父紀林全、母紀余寶裁背書如附表二編號6號欄所示本票3張
    交予被上訴人。是上訴人主張第1筆借款債務與第2筆借款債
    務實為同一筆債務，顯非實在。又倘上訴人就第1筆借款已
    清償2,117,000元，上訴人何以於嗣後換票時仍簽發票載金
    額合計222萬元之本票予被上訴人，是上訴人主張其就第1筆
    借款債務僅餘103,000元尚未清償，亦非實在等語，資為抗
    辯。原審為被上訴人勝訴之判決，被上訴人對於上訴人之上
    訴則聲明駁回上訴。
四、經查上訴人主張其先後簽發如附表二編號1至6號所示本票予
    被上訴人，嗣被上訴人將其中編號1、2、4、5號所示本票返
    還予上訴人。又被上訴人於95年2月8日持如附表二編號6號
    所示本票向原法院聲請對訴外人紀林全、紀余寶裁（即該本
    票之背書人）核發支付命令，經原法院以95年度促字第7281
    號核發支付命令確定後，被上訴人即執以聲請對紀林全、紀
    余寶裁之財產為強制執行（原法院95年度執字第37624號）
    ，上訴人乃另案提起債務人異議之訴，經原法院以96年度訴
    字第4833號判決上訴人敗訴確定；被上訴人又於95年2月16
    日持如附表二編號6號所示本票，以上訴人為相對人，向原
    法院聲請裁定准予強制執行，經原法院以95年度票字第1524
    2號裁定准予強制執行。嗣被上訴人復於95年10月間持如附
    表二編號3號所示本票（即如附表一所示本票）向原法院聲
    請裁定准予強制執行，經原法院以95年度票字第116500號裁
    定准予強制執行，被上訴人乃據以為執行名義，向原法院聲
    請為系爭執行事件。又被上訴人前以上訴人、紀林全及紀余
    寶裁涉犯詐欺罪嫌為由，向台灣台北地方法院檢察署（下稱
    台北地檢署）提起刑事告訴，經台北地檢署檢察官為不起訴
    處分等情，有本票、支付命令聲請狀、原法院95年度促字第
    7281號支付命令、支付命令確定證明書、原法院96年度訴字
    第4833號判決、原法院以95年度票字第15242號裁定、原法
    院95年度票字第116500號裁定及台北地檢署檢察官95年度偵
    字第11165號不起訴處分書可稽（見原審卷第10至20、106至
    110、121至126頁，本院卷第152至154頁），復經本院調取
    原法院96年度訴字第4833號案卷、台北地檢署95年度偵字第
    11165號卷（下稱偵查卷）、原法院95年度執字第37624號卷
    及系爭執行事件案卷查明屬實，且為被上訴人所不爭執，均
    堪信為真實。
五、上訴人主張其僅向被上訴人借款222萬元，因未如期清償完
    畢，因而一再換票，共簽發如附表二所示本票予被上訴人等
    語；惟為被上訴人所否認，並以前詞置辯。經查：
  (一)被上訴人曾於91年4月3日匯款200萬元予上訴人，又於91年6
    月5日匯款22萬元予上訴人，有匯款委託書及存摺可證（見
    偵查卷第72、130、131頁，本院卷第97頁），且為兩造所不
    爭執。被上訴人雖抗辯其先後借款222萬元及220萬元予上訴
    人，就第1筆借款係以匯款方式交付借款予上訴人，就第2筆
    借款則係以現金陸續支付上訴人，然共分幾次支付已不清楚
    ，且無任何憑據可證等語（見原審卷第76頁背面、本院卷第
    68頁背面）。惟查就被上訴人所指第1筆借款222萬元部分，
    核與上訴人所主張上開借款金額及交付借款情形相符，堪信
    為真實。然就被上訴人所指第2筆借款部分，其金額高達220
    萬元，而被上訴人竟無法提出任何支付借款之憑證，以資證
    明其除上開222萬元借款外，尚另支付220萬元借款予上訴人
    之事實，是被上訴人主張兩造間除上開222萬元之借貸關係
    外，另有1筆220萬元之借貸關係存在云云，顯屬無據，而不
    足取。
  (二)被上訴人雖主張上訴人有於93年11月19日簽發借據載明向被
    上訴人借款220萬元，並簽發如附表二編號6號所示本票3紙
    予被上訴人，足證上訴人確有於93年11月19日另向被上訴人
    借款220萬元等語，並提出上開借據為證（見本院卷第69頁
    ）。惟查被上訴人在原審陳稱：上訴人簽發如附表二編號3
    號所示本票3紙，該債務係發生於91年4月與6月，上訴人原
    開立5紙本票擔保債務，嗣清償期屆至，上訴人藉故換票等
    語（見原審卷第48頁）；又依其在上開詐欺刑事案件所提告
    訴狀記載：於91年間，兩造在一佛教聚會場合結識，上訴人
    以急需一筆經費救助流浪動物為由，向被上訴人借款200萬
    元，上訴人並開立4紙面額合計200萬元之本票（即如附表二
    編號1號所示本票）以為保證，嗣該本票到期，上訴人佯裝
    生病，表示無法清償，並再向被上訴人借款50萬元，被上訴
    人乃再貸與22萬元，上訴人並另簽發面額22萬元之本票（即
    如附表二編號2號所示本票）予被上訴人以為擔保，然上訴
    人屢經催討均未清償上開債務，經被上訴人多次央求，上訴
    人乃於93年2月9日簽發3張面額合計222萬元之本票（即如附
    表二編號3號所示本票），由紀余寶裁背書後交付予被上訴
    人，並於93年3月30日與紀余寶裁共同書立借據予被上訴人
    ，嗣又於94年3月5日再簽發3張本票（即如附表二編號6號所
    示本票），由紀林全及紀余寶裁背書後交付予被上訴人，詎
    上訴人於94年11月28日電告將清償上開債務，要求被上訴人
    傳真銀行帳戶，然被上訴人事後未收到任何款項，始知受騙
    等情（見偵查卷第8至11頁），並提出本票、借據及存摺為
    證（見偵查卷第15至21頁）；復於偵查中陳稱：上訴人於94
    年3月5日所簽發面額分別為80萬元、70萬元、70萬元之本票
    係換票，而非新借款等語（見偵查卷第39頁，本院卷第95頁
    ）；如附表二編號3號所示本票3紙係保證票，故上訴人又簽
    發如附表二編號6號所示本票3紙，因上訴人已清償2萬元，
    故如附表二編號6號所示本票3紙面額合計為220萬元等語（
    見偵查卷第136、141頁，原審卷第24頁）。由上足證上訴人
    係於91年4年3月向被上訴人借款200萬元，於同年6月5日向
    被上訴人借款22萬元，並分別簽發如附表二編號1、2號之本
    票予被上訴人以為還款之擔保，嗣因無法如期清償，乃另簽
    發如附表二編號3號所示本票予被上訴人，嗣又因無法如期
    清償，乃先後簽發如附表二編號4至6號所示本票予被上訴人
    以供換票，惟被上訴人僅將如附表二編號1、2、4、5號所示
    本票返還予上訴人，是上訴人主張如附表二編號3號所示本
    票與編號6號所示本票實係擔保同一筆借款債務等情，堪信
    為真實。
六、上訴人主張其就上開222萬元借款債務已清償2,117,000元；
    惟亦為被上訴人所否認。經查：
  (一)上訴人主張其除於91年6、7月間以現金給付88,000元（即如
    附表三編號3號所示）、於94年8月間以現金給付82,000元（
    即如附表三編號20號所示）予被上訴人外，先後於如附表三
    所示時間（編號3號及20號除外）以紀余寶裁所簽發之支票
    清償上開借款，而該等支票均已兌現等語，並提出還款明細
    、支票及支票存款明細分類帳為證（見原審卷第28至41頁、
    本院卷第49至64頁）；被上訴人則否認有受上開金額之清償
    ，並抗辯上開支票係紀余寶裁與其配偶余秋香間之債權債務
    關係，與兩造間之債權債務關係無涉等語。
  (二)按交付金錢及票據之原因甚多，或為金錢借貸、或為贈與、
    或為買賣、或為確保當事人間已存在之法律關係、或為消滅
    已存在之法律關係，非僅囿於一端而已，故除別有證據外，
    僅為金錢之交付或支票之簽發、授受或轉讓，自不足以證明
    其原因事實。是縱上訴人確有交付如附表三所示金錢及支票
    予被上訴人之事實，亦難憑此即足據以認定上訴人所交付之
    金錢及支票係用以清償上開借款本金。況倘如上訴人之主張
    ，其自91年4月3日向被上訴人借款後，即陸續清償借款本金
    ，則依附表三所示，上訴人迄至92年2月9日第1次換票時止
    ，已清償563,000元，迄至93年2月13日第2次換票時止，已
    清償1,091,000元，迄至93年11月19日第3次換票時止，已清
    償1,487,000元，迄至94年3月5日第4次換票時止，已清償1,
    683,000元，依其情形，上訴人既於歷次換票時均已清償部
    分借款本金，照理於換票時應僅就債務餘額簽發本票用以擔
    保借款餘額之清償，然上訴人於第1次及第2次所簽發用以換
    票之本票金額仍為222萬元，於第3次及第4次所簽發用以換
    票之本票金額則為220萬元，上訴人所為顯與其上開主張不
    符，實難信其主張為真實。復參諸上訴人於93年2月9日所書
    立借據記載：「茲向乙○○先生借得新台幣貳佰貳拾貳萬元
    整，開立商業本票3張：TH00000000十萬、TH00000000十
    萬、TH00000000十二萬（即如附表一編號3號所示本票）」
    ，其下並加註：「債權人與債務人雙方同意以下約定：此參
    張本票轉為保證金，即保證票。若借款人未能在應還款日內
    還清所有借款，則此參張本票無條件作為懲罰性違約賠償金
    ，債權人不必做任何提示或請求付款之行為。由保證人紀余
    寶裁代支付每月2%計（借款總額）之應付他人利息。雙方同
    意名稱為：懲罰性違約金。自借款日起至還款全部還清日止
    。雙方不得再有其他意見」（見原審卷第27頁）；而上訴人
    雖主張上開加註文字未經兩造合意，係被上訴人所偽造，並
    據以向台北地檢署提起刑事告訴，惟經台北地檢署檢察官以
    96年度偵字第17304號為不起訴處分（見原審卷第50至52頁
    ）。則縱上訴人確曾交付如附表三所示金錢及支票予被上訴
    人，依前揭說明，尚難憑此即足據以認定上訴人係向被上訴
    人清償同額借款本金。
  (三)按約定利率超過週年20%者，民法第205條既僅規定債權人對
    於超過部分之利息無請求權，則債務人就超過部分之利息任
    意給付，經債權人受領時，自不得謂係不當得利請求返還（
    最高法院29年上字第1306號判例意旨參照）。上訴人縱有交
    付如附表三所示金錢及支票予被上訴人，亦不能證明係用清
    償上開借款本金，已如前述。退步言之，縱上訴人交付上開
    金錢及支票係為支付上開借款之利息，依上開說明，上訴人
    就逾法定利率部分之利息，亦不得請求被上訴人返還，並主
    張扣抵上開借款本金。
  (四)上訴人簽發如附表二編號3號所示本票係為擔保向被上訴人
    所為222萬元之借款，嗣於第4次換票時，因前已清償2萬元
    借款本金，因而簽發如附表二編號6號所示本票以擔保借款
    餘額220萬元之清償，已如前述。則被上訴人對上訴人之借
    款債權僅餘220萬元，被上訴人就所持如附表二編號3號所示
    本票對上訴人之票據債權亦僅餘220萬元。又按遲延之債務
    ，以支付金錢為標的者，債權人得請求依法定利率計算之遲
    延利息，民法第233條第1項前段定有明文。查上訴人於94年
    3月5日第4次換票時，所簽發如附表二編號6號所示本票之到
    期日係94年11月30日，此為兩造所不爭執，依其情形，堪認
    兩造就上開借款債務之清償期合意延至94年11月30日，是上
    訴人就上開借款債務及本票債務應自是日起負遲延責任。故
    被上訴人對上訴人之借款債權額及就所持如附表二編號3號
    所示本票對上訴人之票款債權額應為220萬元，及自94年11
    月30日起至清償日止，按年息5%計算之利息（原法院95年度
    票字第116500號裁定就此部分票款係按年息5%計息－見本院
    卷第152頁），而系爭執行事件亦應於此債權範圍內實施強
    制執行。
七、綜上所述，上訴人請求確認被上訴人對上訴人於93年2月9日
    所生的借款債權及原法院95年度票字第116500號裁定所示本
    票（即如附表一所示本票）債權於逾220萬元，及自94年11
    月30日起至清償日止，按年息5%計算之利息部分不存在，另
    就系爭執行事件之強制執行程序於逾上開債權範圍部分應予
    撤銷，為有理由，應予准許；其逾此範圍所為請求，為無理
    由，不應准許。從而，原審就上開應予准許部分所為上訴人
    敗訴之判決，自有未洽，上訴意旨指摘原判決此部分不當，
    求予廢棄改判，為有理由，應予准許；至上開不應准許部分
    ，原審所為上訴人敗訴之判決，尚無不合，上訴意旨指摘原
    判決此部分不當，併求予廢棄改判，為無理由，應予駁回。
八、兩造其餘之攻擊或防禦方法及未經援用或進行調查之證據，
    經本院斟酌後，認為均不足以影響本判決之結果，自無予以
    調查或逐一詳予論駁之必要。附此敘明。
九、據上論結，本件上訴為一部有理由，一部無理由，依民事訴
    訟法第449條第1項、第450條、第79條，判決如主文。
中    華    民    國    99    年    4    月    27    日
                    民事第四庭
                        審判長法  官  張劍男
                              法  官  陳靜芬
                              法  官  彭昭芬
正本係照原本作成。
如不服本判決，應於收受送達後20日內向本院提出上訴書狀，其
未表明上訴理由者，應於提出上訴後20日內向本院補提理由書狀
（均須按他造當事人之人數附繕本）上訴時應提出委任律師或具
有律師資格之人之委任狀；委任有律師資格者，另應附具律師資
格證書及釋明委任人與受任人有民事訴訟法第466條之1第1項但
書或第2項（詳附註）所定關係之釋明文書影本。
中    華    民    國    99    年    4     月    28    日
                              書記官  丁華平
附註：
民事訴訟法第466條之1（第1項、第2項）：
對於第二審判決上訴，上訴人應委任律師為訴訟代理人。但上訴
人或其他法定代理人具有律師資格者，不在此限。
上訴人之配偶、三親等內之血親、二親等內之姻親，或上訴人為
法人、中央或地方機關時，其所屬專任人員具有律師資格並經法
院認為適當者，亦得為第三審訴訟代理人。

司法院資訊處製作；財團法人民間司法改革基金會備份。
